【裁判字號】    97,上訴,1649
【裁判日期】    971127
【裁判案由】    妨害投票
【裁判全文】
臺灣高等法院高雄分院刑事判決        97年度上訴字第1649號
上  訴  人
即  被  告  乙○○○
            甲○○
共      同
選任辯護人  王建宏律師
上列上訴人因妨害投票案件，不服臺灣澎湖地方法院97年度選訴
字第1 號中華民國97年8 月29日第一審判決（起訴案號：臺灣澎
湖地方法院檢察署96年度選偵字第2 號），提起上訴，本院判決
如下：
    主  文
原判決關於妨害投票罪部分撤銷。
乙○○○意圖使特定候選人當選，以虛偽遷徙戶籍取得投票權而
為投票，處有期徒刑肆月，如易科罰金以新臺幣壹仟元折算壹日
，緩刑貳年，並向國庫支付新台幣伍萬元。褫奪公權貳年。
甲○○意圖使特定候選人當選，以虛偽遷徙戶籍取得投票權而為
投票，處有期徒刑參月，如易科罰金以新臺幣壹仟元折算壹日，
緩刑貳年，並向國庫支付新台幣參萬元。褫奪公權貳年。
    事  實
一、緣澎湖縣望安鄉民代表會第18屆第3 選舉區之鄉民代表林龍
    國自民國95年9 月21日出境後即未再返國，而依地方制度法
    第80條規定，林龍國倘連續未出席定期會達2 會期，即將遭
    解除職權，並將進行缺額補選。乙○○○、甲○○因知悉其
    夫、父陳清龍之友人伍連富將參加補選，乙○○○、甲○○
    雖無實際居住澎湖縣望安鄉東吉村116 號之真意，為意圖使
    伍連富當選，竟各基於妨害投票之犯意，於96年2 月15日虛
    偽遷徒戶籍至澎湖縣望安鄉東吉村116 號。嗣澎湖縣望安鄉
    民代表會第18屆代表第3 選舉區缺額補選選舉預定於96 年7
    月28日舉行，乙○○○、甲○○即經澎湖縣選舉委員會編入
    選舉人名冊，而以虛偽遷徙戶籍方式取得投票權。乙○○○
    、甲○○其後並於96年7 月28日至澎湖縣望安鄉東吉村投開
    票所參與澎湖縣望安鄉民代表會第18屆代表第3 選舉區缺額
    補選選舉投票。
二、案經法務部調查局澎湖縣調查站報請臺灣澎湖地方法院檢察
    署檢察官指揮偵辦，暨澎湖縣警察局望安分局報請臺灣澎湖
    地方法院檢察署檢察官偵查起訴。
    理  由
一、證據能力之說明：澎湖縣望安鄉戶政事務所函附遷入戶籍登
    記申請書、戶籍謄本、澎湖縣望安鄉民代會第18屆代表第3
    選舉區缺額補選選舉人名冊及台南市東南地政事務所函附之
    土地、建築改良物異動索引、土地登記申請書、土地所有權
    買賣移轉契約書、建築改良物所有權買賣移轉契約書均係公
    務員職務上製作之紀錄文書，而公務員職務上製作之紀錄文
    書係依職權所為，與其責任、信譽攸關，若有錯誤、虛偽，
    公務員可能因此擔負刑事及行政責任，且該等文書性質上具
    有高度之客觀性、公示性、例行性、機械性等特徵，其正確
    性及真實之保障極高，具有一定程度之不可代替性，復無顯
    不可信之情況，依刑事訴訟法第159 條之4 規定，上開文書
    應具有證據能力。
二、訊據上訴人即被告（下稱被告）乙○○○、甲○○否認有妨
    害投票犯行，辯稱其等因原居住之坐落台南市○○里○○路
    400 號房屋及土地已出賣，且無法繼續居住，故將戶籍遷往
    澎湖縣望安鄉東吉村116 號，並非為了取得投票權投票等語
    。
三、經查：
    (一)被告2 人於96年2 月15日將戶籍遷往澎湖縣望安鄉東吉村
      116 號，復於96年7 月28日至澎湖縣望安鄉東吉村投開票
      所參與澎湖縣望安鄉民代表會第18屆代表第3 選舉區缺額
      補選選舉投票之事實，有澎湖縣望安鄉戶政事務所函附遷
      入戶籍登記申請書、委託書、戶籍謄本、澎湖縣望安鄉民
      代會第18屆代表第3 選舉區缺額補選選舉人名冊附卷可稽
      （見原審1 卷第16～20、89頁），又被告2 人亦陳述上情
      在卷，核與上開證據相符，被告2 人此部分自白即堪信為
      真正。
    (二)又觀諸被告乙○○○於警詢、偵查陳述：「……是陳清對
      請我們回來投票，順便帶小孩子回來玩的」、「 (問：投
      票前上一次回東吉是何時？）在小孩子很小時曾回去」、
      「 (問：約有20年了吧？）是」、「 (問：7 月28日去東
      吉打算在東吉停留多久？）當天來回」等語 (見警卷第12
      頁、偵1 卷第45頁），被告甲○○於警詢、偵查陳述：「
      我幼時隨父母遷至高雄後，便不曾回東吉，這次是我第1
      次回來」、「因父親友人為本次選舉候選人，故我與伯母
      、母親、哥哥一起回東吉投票給他，順便看故鄉」、「約
      在上星期母親告訴我今天要回東吉投票，支持父親及叔叔
      的朋友（2 號）」、「……都是我父親請母親通知我回東
      吉支持2 號候選人」、「 (問：平均多久回去東吉？回去
      原因？）只有此次選舉回去東吉村」等語 (見警卷第13～
      15 頁 、偵1 卷第51頁），參以被告乙○○○於本院陳述
      其與被告甲○○於遷戶籍後並無實際回戶籍地居住等語 (
      見本院卷第52頁），足見被告2 人之生活與澎湖縣望安鄉
      東吉村幾乎已無關聯性，且被告2 人亦無實際居住澎湖縣
      望安鄉東吉村116 號之真意，被告2 人係為參與澎湖縣望
      安鄉民代表會第18屆代表第3 選舉區缺額補選選舉投票，
      並意圖使伍連富當選，乃於96年7 月28日返回澎湖縣望安
      鄉東吉村，均應已明確。
    (三)再被告2 人固辯稱其等因原居住之坐落台南市○○里○○
      路400 號房屋及土地已出賣，且無法繼續居住，故將將戶
      籍遷往澎湖縣望安鄉東吉村116 號，並非為了取得投票權
      投票等語。然依被告2 人上開警詢及偵查之陳述，被告2
      人知悉其夫、父陳清龍之友人伍連富將參加補選，被告2
      人自然知悉澎湖縣望安鄉民代表會第18屆第3 選舉區之鄉
      民代表林龍國自95年9 月21日出境後即未再返國，且林龍
      國倘連續未出席定期會達2 會期，依法即將遭解除職權，
      並將可能進行缺額補選之情。另參諸被告2 人之辯護人辯
      護稱被告乙○○○所有坐落台南市○○里○○路400 號房
      屋及土地雖於94年4 月19日出賣予丁易明，並於94年5 月
      24日辦理所有權移轉登記，但因丁易明係被告2 人之夫、
      父陳清龍朋友，故同意被告2 人繼續設籍居住上開房屋，
      嗣因丁易明將再出賣上開房地，被告2 人始將戶籍遷出，
      而丁易明其後確於96年3 月14日出賣上開房地，足佐被告
      2 人非為取得投票權投票而虛偽遷徒戶籍等語。惟依台南
      市東南地政事務所函附之上開房地異動索引、土地登記申
      請書、土地所有權買賣移轉契約書、建築改良物所有權買
      賣移轉契約書所示 (見原審卷第149 、152 、210 ～218
      頁），丁易明係於96年3 月14日將上開房地出賣予張雅芳
      ，並於96年5 月1 日辦理所有權移轉登記，而張雅芳係陳
      品鋐之配偶，陳品鋐則係被告乙○○○之子，亦有張雅芳
      之國民身分證影本及個人戶籍資料查詢結果、澎湖縣望安
      鄉民代會第18屆代表第3 選舉區缺額補選選舉人名冊附卷
      可稽 (見原審1 卷第89、232 、233 頁），且被告乙○○
      ○迭次陳述係其子陳品鋐代為辦理遷戶籍等語 (見偵1 卷
      第45頁、本院卷第52頁）。則被告2 人是否果因丁易明出
      賣房地而有遷徒戶籍至澎湖縣望安鄉東吉村116 號之必要
      ，實非無疑。況衡諸丁易明僅係朋友，尚可容許被告2 人
      設籍居住約2 年，而丁易明出賣房地予被告乙○○○之子
      媳張雅芳，被告乙○○○之子陳品鋐竟旋代被告2 人辦理
      遷徒戶籍，被告2 人亦需立即遷出，顯與常情有違，被告
      2 人所辯，亦難以採信。
    綜上所述，被告2 人為意圖使其夫、父陳清龍之友人伍連富
    當選，乃虛偽遷徒戶籍取投票權而為投票，事證明確，犯行
    堪以認定。
四、核被告乙○○○、甲○○所為，均係犯刑法第146 條第2 項
    之妨害投票罪。
五、原審以被告2 人犯行事證明確，予以論罪科刑，固非無見。
    惟查，被告2 人虛偽遷徒戶籍取得投票權及為投票，乃可個
    別獨立為之，毋需彼此行為分擔即可獨立成罪，而被告2 人
    亦無從推由另1 人行為即可成立犯罪，是被告2 人應係個別
    觸犯妨害投票罪，尚非共同正犯。原判決認被告2 人間有犯
    意聯絡及行為分擔，均為共同正犯，即有未合。被告2 人上
    訴意旨均否認犯罪，指摘原判決不當，雖無理由，但原判決
    既有上開可議，仍應由本院將原判決關於被告2 人妨害投票
    罪部分撤銷改判。爰審酌被告2 人以虛報遷入戶籍取得投票
    權之方式而參與投票，使投票發生不正確結果，破壞民主機
    制之正常運作，犯後猶否認犯行，及被告甲○○係受被告乙
    ○○○指示而為本件犯行等一切情狀，分別量處如主文所示
    之刑，並均諭知易科罰金之折算標準。又被告2 人均未曾受
    有期徒刑以上刑之宣告，有被告前案紀錄表可憑，其等經此
    偵審程序教訓，應知警惕，諒無再犯之虞，本院認所宣告之
    刑，以暫不執行為適當，併各諭知緩刑2 年，並被告乙○○
    ○應向國庫支付新台幣5 萬元，被告甲○○應向國庫支付新
    台幣3 萬元。再被告2 人所犯為刑法分則第6 章之妨害投票
    罪，且經宣告有期徒刑以上之刑，依公職人員選舉罷免法第
    113 條第3 項規定，均併予宣告褫奪公權2 年。
據上論結，應依刑事訴訟法第369 條第1項前段、第364 條、第
299 條第1 項前段，公職人員選舉罷免法第113 條第3 項，刑法
第146 條第2 項、第37條第2 項、第41條第1 項前段、第74條第
1 項第1 款、第2 項第4 款，判決如主文。
本案經檢察官郭振昌到庭執行職務。
中    華    民    國    97    年    11    月    27    日
                  刑事第八庭    審判長法  官   洪兆隆
                                      法  官   陳志銘
                                      法  官   郭玫利
以上正本證明與原本無異。
如不服本判決應於收受本判決後10日內向本院提出上訴書狀，其
未敘述上訴理由者，並得於提起上訴後10日內向本院補提理由書
狀（均須按他造當事人之人數附繕本）「切勿逕送上級法院」。
中    華    民    國    97    年    11    月    27    日
                                      書記官   楊茱宜
刑法第146條第1、2項：
以詐術或其他非法之方法，使投票發生不正確之結果或變造投票
之結果者，處5年以下有期徒刑。
意圖使特定候選人當選，以虛偽遷徙戶籍取得投票權而為投票者
，亦同。


司法院資訊處製作；財團法人民間司法改革基金會備份。
